【裁判字號】    99,訴,145
【裁判日期】    990604
【裁判案由】    塗銷所有權移轉登記
【裁判全文】
臺灣基隆地方法院民事判決               99年度訴字第145號
原      告  中國信託商業銀行股份有限公司
法定代理人  丁○○○○
訴訟代理人  甲○○
            戊○○
被      告  乙○○
            丙○○
上列當事人間請求塗銷所有權移轉登記事件，本院於民國99年5
月25日言詞辯論終結，判決如下：
    主      文
確認被告間就附表二所示不動產，於民國九十六年六月四日所為
以買賣為移轉所有權登記原因之買賣關係不存在。
被告丙○○就附表二所示不動產，於民國九十六年六月四日所為
以買賣為原因所為之所有權移轉登記應予塗銷。
訴訟費用新臺幣壹萬零柒佰玖拾元由被告各負擔二分之一。
    事實及理由
一、被告丙○○經合法通知，未於言詞辯論期日到場，核無民事
    訴訟法第386 條所列各款情形，爰依原告之聲請，由其一造
    辯論而為判決。
二、本件原告起訴主張：
(一)被告乙○○於民國94年3 月30日與原告訂立以信用卡為工具
    之消費貸款契約，依約得於特約商店記帳消費，惟應於當期
    繳款截止日前向原告全部清償，詎被告未依約繳納帳款，截
    至96年10月26日止，尚積欠原告新臺幣（下同）712,764 元
    ，及如附表一編號1 所示之利息未清償。另被告乙○○於92
    年5 月20日向原告借款290,000 元，約定自92年5 月20日起
    至97年5 月20日止循環動用，利息按週年百分之20計算，如
    未依約按期還款時，喪失期限利益，全部債務視為到期。詎
    被告未依約清償本息，尚欠原告272,244 元及如附表一編號
    2 所示之利息、違約金未清償。合計被告乙○○共積欠原告
    985,008 元，及如附表一所示之利息、違約金，並經本院核
    發98年度司促字第11447號支付命令確定在案。
(二)被告乙○○於96年6月間即未依約還款，而原告於99年2月間
    查知被告乙○○為逃避清償責任免受強制執行，竟於96年6
    月4 日與被告丙○○通謀，就原為被告乙○○所有如附表二
    所示之不動產（下稱系爭不動產）訂立虛偽之買賣契約，並
    於96年6月4日以買賣為原因將所有權移轉登記予被告丙○○
    ，被告丙○○又於98年7 月20日將系爭不動產信託與被告乙
    ○○，且被告乙○○名下已無其他財產足資清償對原告所負
    債務，故該買賣行為顯係通謀虛偽意思表示，應屬無效，縱
    該買賣契約有效，惟系爭不動產買賣及移轉所有權行為係有
    害於原告之債權，為此提起本訴，並聲明：
  1.先位聲明：
 (1)確認被告間就系爭不動產所為以買賣為移轉所有權登記原因
    之買賣行為無效。
 (2)被告丙○○就系爭不動產於96年6月4日所為以買賣為原因所
    為之所有權移轉登記應予塗銷。
  2.備位聲明：
 (1)被告間就系爭不動產於96年6月4日以買賣為登記原因所為之
    所有權移轉登記，其買賣之債權行為及移轉登記之物權行為
    ，均應予撤銷；
 (2)上開所有權移轉登記應予塗銷，並回復登記予被告吳筱所有
    。
三、被告丙○○經合法通知未到庭爭執，亦未提出書狀為何聲明
    或陳述以供本院參酌。而被告乙○○則到庭陳述略以：伊與
    丙○○間並無買賣關係，因為伊有債務問題，為使系爭不動
    產可以順利增貸，始將系爭不動產移轉到丙○○名下，伊亦
    因此向基隆第一信用合作社增貸30萬元，惟因丙○○要聲請
    單親補助，但因她名下有2間房子而無法申請補助，故又將
    系爭不動產信託到伊名下，伊願辦理撤銷信託登記及將系爭
    不動產移轉登記回伊名下，惟因塗銷費用要4萬餘元，伊無
    力負擔等語。
四、得心證理由：
(一)按確認法律關係之訴，非原告有即受確認判決之法律上利益
    者，不得提起之，民事訴訟法第247 條前段定有明文。而該
    條所謂即受確認判決之法律上利益，係指因法律關係之存否
    不明確，致原告在私法上之地位有受侵害之危險，而此項危
    險得以對於被告之確認判決除去之者而言（最高法院42年臺
    上字第1031號判例參照）。原告主張其為被告乙○○之債權
    人，被告乙○○無任何財產可供清償其積欠原告之債務，被
    告間就系爭不動產所為之買賣行為係出於通謀虛偽意思表示
    ，被告乙○○以上開買賣行為為原因將系爭不動產所有權移
    轉登記予被告丙○○，致原告上開債權無法受償，則被告間
    就系爭不動產是否出於通謀虛偽意思表示而為買賣、移轉，
    關乎原告就其對被告乙○○之債權得否獲得滿足，原告自有
    確認被告間就系爭不動產買賣契約關係是否存在之確認利益
    ，其提起本件確認之訴，於法即無不合，先予敘明。
(二)原告主張被告乙○○積欠原告985,008 元及如附表一所示之
    利息、違約金，被告乙○○於96年6月4日將其所有之系爭不
    動產以買賣為原因移轉登記為被告丙○○所有之事實，業據
    提出本院98年度司促字第11447 號支付命令暨確定證明書、
    土地登記第二類謄本、建物登記第二類謄本、異動索引等件
    影本為證，且為被告所不爭執，應堪認為真實。
(三)次按表意人與相對人通謀而為虛偽意思表示者，其意思表示
    無效，民法第87條第1 項前段定有明文。所謂通謀為虛偽意
    思表示，乃指表意人與相對人互相故意為非真意之表示而言
    ，故相對人不僅須知表意人非真意，並須就表意人非真意之
    表示相與為非真意之合意，始為相當（最高法院62年台上字
    第316號判例要旨可資參照）。原告主張被告2人就系爭不動
    產之買賣契約所為之意思表示係屬通謀虛偽意思表示，經被
    告乙○○於本院99年5月4日言詞辯論期日到庭自承：「....
    我的房子暫時過戶給丙○○是為了要增貸，我也因此而向基
    隆第一信用合作社增貸30萬元，之後丙○○因為要申請單親
    補助，但因為她名下有二間房子，而無法申請補助，所以她
    媽媽就要我來處理。但我去問代書，代書要我用信託的方式
    來處理。」、「（問：所以你跟丙○○之間沒有買賣關係？
    ）是的，丙○○純粹是要幫忙我。....」，觀諸被告乙○○
    上開所陳，被告乙○○將系爭不動產所有權移轉登記予被告
    丙○○，顯係因被告乙○○為使系爭不動產順利增貸，雙方
    並無民法第345 條所定買賣契約成立必要之點即「一方移轉
    財產權於他方」、「他方支付價金」之合意，被告2 人間就
    系爭不動產既無實際交易行為，原告主張被告間就系爭不動
    產之買賣契約係出於通謀虛偽意思表示，應屬無效，自堪信
    為真實。從而，原告訴請確認被告間就系爭不動產之買賣契
    約無效，即被告間就系爭不動產之買賣關係不存在，核屬有
    據。
(四)又按債務人怠於行使其權利時，債權人因保全債權，得以自
    己之名義，行使其權利，民法第242 條前段定有明文。債務
    人與第三人通謀而為虛偽意思表示，其意思表示無效，債權
    人得依同法第242 條規定，代位行使債務人之權利，訴請第
    三人回復原狀，以保全其債權；債權人主張債務人與第三人
    所為之不動產買賣，係通謀虛偽意思表示，而代位債務人請
    求塗銷不動產移轉登記者，僅得向該第三人為之（最高法院
    88年台上字第2122號判決要旨、71年台上字第4342號判例要
    旨可資參照）。查被告2 人間就系爭不動產所為之買賣行為
    ，及物權行為均係出於通謀虛偽意思表示，已如前述，準此
    ，因出於通謀虛偽意思表示所成立之買賣債權契約及其所有
    權移轉登記之物權行為自應認為無效，系爭不動產之所有權
    自始不生移轉之效力而仍屬被告乙○○所有，被告乙○○自
    可請求被告丙○○塗銷上開所有權移轉登記，惟被告乙○○
    怠於行使權利，原告之債權即有保全之必要，是原告依前揭
    民法第242 條前段規定，代位被告乙○○請求被告丙○○塗
    銷上開所有權移轉登記，即屬有據。
(五)綜上所述，原告依民法第87條第1項前段、第242條前段規定
    ，先位請求確認被告間就系爭不動產所為之買賣契約無效，
    即被告間就系爭不動產所為之買賣關係不存在，並請求塗銷
    以該買賣行為為原因所為之所有權移轉登記，為有理由，應
    予准許。又預備訴之合併，係以當事人先位之訴有理由，為
    備位之訴裁判之解除條件；先位之訴無理由，則為備位之訴
    裁判之停止條件。本件原告先位之訴既為有理由，是本院就
    其備位之訴，即毋庸予以審究，附此敘明。
(六)據上論結，本件原告先位之訴為有理由，依民事訴訟法第78
    條、第85條第1項前段、第87條第1項，判決如主文。
中    華    民    國    99    年     6    月     4    日
                  民事庭法  官  徐世禎
以上正本係照原本作成。
對於本件判決如有不服，應於收受送達後20日內向本院提出上訴
書狀，敘述上訴之理由，上訴於臺灣高等法院，並按他造當事人
之人數附具繕本。
中    華    民    國    99    年     6    月     4    日
                        書記官  周素秋
附表一：
┌─┬─────┬─────────────┬─────────────┐
│編│  本  金  │       利     息          │        違  約  金        │
│  │（新臺幣）├───────┬─────┼─────────────┤
│號│          │計息期間(民國)│  利  率  │        期間及利率        │
│  │          │              │          │                          │
├─┼─────┼───────┼─────┼─────────────┤
│1 │712,764元 │自96年10月27日│按週年百分│無                        │
│  │          │起至清償日止  │之20計算  │                          │
├─┼─────┼───────┼─────┼─────────────┤
│2 │272,244元 │自96年8月1日起│按週年百分│自96年9月2日起至清償日止，│
│  │          │至清償日止    │之20計算  │其逾期在6 個月以內者，按左│
│  │          │              │          │列利率百分之10，其逾期超過│
│  │          │              │          │6 個月者，按左列利率百分之│
│  │          │              │          │20計算。                  │
└─┴─────┴───────┴─────┴─────────────┘
附表二：不動產標示
┌─────────────────────────────────────────────┐
│99年度訴字第145號                                                                         │
├─┬───────────────────────┬─┬─────┬───────────┤
│編│  土          地          坐          落      │地│ 面    積 │  權   利   範   圍   │
│  ├───┬────┬───┬───┬──────┤  ├─────┤                      │
│號│縣  市│鄉鎮市區○  段  ○○段  │  地    號  │目│ 平方公尺 │                      │
├─┼───┼────┼───┼───┼──────┼─┼─────┼───────────┤
│1 │基隆市│信義區  ○○○段│      │000-0000    │建│1,288.51  │1235/100000           │
└─┴───┴────┴───┴───┴──────┴─┴─────┴───────────┘
┌─┬────┬───────┬───┬─────────────────────┬────┐
│編│        │              │建築式│      建物面積（平方公尺）                │  權利  │
│  │        │基  地  坐  落│樣主要├───────────┬─────────┤        │
│  │ 建  號 │--------------│建築材│樓    層    面    積  │ 附屬建物主要建築 │        │
│  │        │建  物  門  牌│料及房│                      │                  │        │
│號│        │              │屋層數│合                計  │ 材料及用途       │  範圍  │
├─┼────┼───────┼───┼───────────┼─────────┼────┤
│1 │0000-000│基隆市信義區培│10層樓│第9層：82.23          │陽台：9.18        │  全部  │
│  │        │德段339地號   │鋼筋混│合 計：82.23          │窗台：0.64        │        │
│  │        │--------------│凝土造│                      │                  │        │
│  │        │基隆市信義區孝│      │                      │                  │        │
│  │        │東路21號9樓   │      │                      │                  │        │
│  ├────┼───────┴───┴───────────┴─────────┴────┤
│  │備考    │共有部分：建號90號建物，應有部分為10000分之127。                            │
└─┴────┴──────────────────────────────────────┘

司法院資訊處製作；財團法人民間司法改革基金會備份。
